【裁判字號】    97,上易,328
【裁判日期】    980401
【裁判案由】    損害賠償
【裁判全文】
臺灣高等法院高雄分院民事判決         97年度上易字第328號
上  訴  人  中國人壽保險股份有限公司
法定代理人  甲○○
訴訟代理人  李明益律師
被上訴人    乙○○（民國80年8月14日生）住屏東市建豐
            丁○○（民國78年6月12日生）住同上
兼共    同
法定代理人  丙○○
上列三人共同
訴訟代理人  吳澄潔律師
上列當事人間請求損害賠償事件，上訴人對於民國97年9 月18日
台灣屏東地方法院96年度訴字第624 號第一審判決提起上訴，本
院於98年3月18日言詞辯論終結，判決如下：
    主      文
上訴駁回。
第二審訴訟費用由上訴人負擔。
    事實及理由
一、被上訴人起訴主張：被上訴人因被保險人徐進蓮死亡後，依
    徐進蓮先前與上訴人所簽定之新定期保險（保單號碼Ｚ00000
    00000） 之受益人身分，向上訴人提起給付保險金訴訟，業
    經第一、二、三審法院為被上訴人勝訴確定。上訴人依前開
    確定判決將保險金新台幣（下同）613 萬4,427 元匯入被上
    訴人丙○○聯信商業銀行東園分行（現台灣新光商業銀行東
    園分行）之帳戶時，旋即於民國90年8 月間提供204 萬5,00
    0 元之擔保金，向台灣屏東地方法院（下稱屏東地院）聲請
    假扣押該帳戶內之保險金。嗣上訴人以被保險人徐進蓮有故
    意隱匿罹癌事實，及請第三人代體檢等嫌疑，認徐進蓮有侵
    權行為，而被上訴人為繼承人，應概括承受此侵權行為債務
    ，並依不當得利規定，起訴請求被上訴人應返還前述保險金
    ，歷經第一、二、三審法院判決上訴人敗訴確定。被上訴人
    待上訴人提起之前述案件確定後，向屏東地院聲請撤銷假扣
    押裁定，擬將假扣押之金額予以解凍時，詎上訴人竟再提供
    擔保金，第2 次向屏東地院聲請假扣押前述帳戶內之金額。
    上訴人又以相同之理由及請求權基礎，訴請被上訴人返還前
    述保險金，該訴訟亦歷經第一、二、三審法院駁回上訴人之
    訴確定。上訴人2 輪之訴訟均敗訴確定後，方於96年10月16
    日由屏東地院民事執行處撤銷執行命令，被上訴人始得完全
    使用、收益此筆保險金額。上訴人自90年8 月7 日第1 次假
    扣押執行日起算，至第2 次假扣押遭法院撤銷執行命令之96
    年10月16日止共計6 年2 個月又9 日，以6 年2 個月計算，
    此不當扣押期間使被上訴人無法取得保險金之使用收益損失
    ，應與上訴人未依限給付保險金之評價相同，應負保險法第
    34條第2 項遲延利息年息10% 之賠償責任。茲以上訴人扣押
    之金額613 萬4,427 元按年息10% 計算，期間6 年2 個月，
    被上訴人所受之利息損失為378 萬2, 897元（6,134,427 ×
    10 %×6 又1/6） 。又上訴人2 輪之假扣押本案訴訟，被上
    訴人共支付律師費用65萬元，自亦可請求上訴人賠償。前述
    2 項損失合計為443 萬2,897 元等情。爰依民事訴訟法第53
    1 條第1 項及民法第18 4條第1 項之規定選擇合併關係，求
    為命：上訴人給付443 萬2,897 元，及自起訴狀繕本送達之
    翌日起至清償日止，按週年利率5%計算之利息。（原審准被
    上訴人請求自94年9 月23日起至96年10月16日止第2 次所受
    假扣押之損害，而命上訴人給付被上訴人63萬3,611 元及自
    96年12月8 日起至清償日止，按週年利率5%計算之利息，並
    駁回被上訴人其餘請求，被上訴人就敗訴部分未據聲明不服
    ；上訴人就敗訴部分提起上訴）。被上訴人答辯聲明：(一)上
    訴駁回。(二)第二審訴訟費用由上訴人負擔。
二、上訴人則以：其聲請第2次假扣押並提起第2次本案訴訟，非
    無正當理由，亦無不當情形，且其聲請撤銷第2次假扣押裁
    定，係在執行法院於96年10月16日撤銷假扣押之執行命令及
    被上訴人於96年10月16日領取該筆保險金額之存款之後，核
    與被上訴人因第2 次假扣押有無受有損害，並無因果關係，
    自不負損害賠償責任。況受經濟不景氣影響，存款利率早已
    大幅調降，原判決以週年利率5%計算被上訴人假扣押所受損
    害顯非適法。上訴人將保險金613 萬4,427 元匯入被上訴人
    丙○○之帳戶內，上開保險金，雖經上訴人2 次假扣押，然
    該筆金額既已存放在新光商業銀行東園分行，被上訴人可獲
    得相當之利息，其實際上並無損失，尚不得請求賠償等語，
    資為抗辯。並上訴聲明：(一)原判決關於不利上訴人之部分廢
    棄。(二)上開廢棄部分，被上訴人在第一審之訴及假執行之聲
    請均駁回。(三)第一、二審訴訟費用由被上訴人負擔。
三、兩造所不爭執之事實：
  (一)被上訴人於被保險人徐進蓮死亡後，依徐進蓮先前與上訴人
    所簽定之新定期保險（保單號碼Ｚ0000000000） 之受益人身
    分，向上訴人提起給付保險金訴訟，業經屏東地院88年度保
    險字第1 號、台灣高等法院高雄分院（下稱高雄高分院）89
    年度保險上字第5 號判決及最高法院90年度台上字第945 號
    民事裁定，判決被上訴人勝訴確定。
  (二)嗣上訴人在依前開確定判決將保險金613 萬4,427 元匯入被
    上訴人丙○○聯信商業銀行東園分行（現台灣新光商業銀行
    東園分行）之帳戶時，旋即提供204 萬5,000 元之擔保金，
    向屏東地院聲請假扣押該帳戶內之保險金（假扣押裁定案號
    為：90年度裁全字第2281號，假扣押執行案號為：90年度執
    全字第1305號）。
  (三)上訴人於假扣押前開保險金後，以徐進蓮有故意隱匿罹癌事
    實，及請第三人代體檢等為由，認徐進蓮有侵權行為，而被
    上訴人為繼承人，應概括承受侵權行為債務，並依不當得利
    規定，起訴被上訴人應返還前述保險金，此案業經屏東地院
    90年度保險字第12號、高雄高分院91年度保險上字第9 號及
    最高法院94年度台上字第1408號民事判決，判決上訴人敗訴
    確定。
  (四)嗣上訴人再提供擔保金，第2 次向屏東地院聲請假扣押前述
    帳戶內之金額（假扣押裁定案號為：94年度裁全字第1583號
    ，假扣押執行案號為：94年度執全字第803 號）。上訴人又
    再訴請被上訴人返還前述保險金，該訴訟另經屏東地院以94
    年度保險字第15號、高雄高分院95年度保險上字第11號判決
    及最高法院96年度台上字第1942號民事裁定，判決上訴人敗
    訴確定。
四、被上訴人依民事訴訟法第531條第1項之規定請求上訴人賠償
    自94年9 月23日起至96年10月16日止第2 次假扣押所受之損
    害，是否有據？
  (一)按假扣押裁定因債權人聲請撤銷者，債權人應賠償債務人因
    假扣押所受之損害，民事訴訟法第531 條定有明文。又債權
    人依民事訴訟法第530 條第3 項規定聲請撤銷假扣押裁定者
    ，依同法第531 條規定，應賠償債務人因假扣押所受之損害
    。債權人所負此項賠償損害責任，乃本於假扣押裁定撤銷之
    法定事由而生，不以債權人有無故意或過失為要件。債權人
    聲請撤銷假扣押裁定，原可隨時為之，不以假扣押之原因消
    滅或其他因假扣押之情事變更為其前提要件，觀諸民事訴訟
    法第530 條第3 項規定自明。易言之，即令假扣押之原因仍
    存在或假扣押之情事未變更，仍有保全必要時，債權人仍得
    聲請撤銷之，於此情形，債權人依民事訴訟法第531 條規定
    ，亦不免應負其無過失之損害賠償責任。故債權人於本案訴
    訟敗訴而聲請撤銷假扣押裁定時，尤應負無過失賠償責任，
    依民事訴訟法第531條之規定，債權人應賠償債務人因假扣
    押所受之損害。（最高法院58年台上字第1421號判例、89年
    度台上字第672號、92年度台上字第2813號判決參照）。
  (二)查上訴人係於94年9 月23日具狀聲請第2 次之假扣押執行，
    業經原法院調卷查明屬實，而執行法院於96年10月16日發函
    撤銷該次假扣押執行命令，被上訴人於96年10月16日已領取
    該筆保險金額之存款，並為兩造所不爭執（原審卷第7 頁、
    本院卷第85頁）。是被上訴人上開保險金第2 次遭假扣押期
    間為94年9 月23日起至96年10月16日止，應堪認定；而上訴
    人本案訴訟亦經屏東地院以94年度保險字第15號、高雄高分
    院95年度保險上字第11號判決及最高法院96年度台上字第19
    42號民事裁定，判決上訴人敗訴確定，上訴人並於本案訴訟
    敗訴後於96年10月29日具狀聲請撤銷假扣押裁定，經原法院
    於97年1 月14日裁定在案，為上訴人所自承（本院卷第85頁
    ），並有原法院97年度裁金聲字第14號裁定可稽（原審卷第
    283 頁）。足見上訴人輕率利用假扣押制度，依上說明，自
    應負無過失賠償責任。是被上訴人依民事訴訟法第531 條第
    1 項之規定，請求上訴人賠償因假扣押所受之損害，自屬有
    據，應予准許。上訴人辯稱：其聲請第2 次假扣押並提起第
    2 次本案訴訟，非無正當理由，亦無不當情形，且其聲請撤
    銷第2 次假扣押裁定，係在執行法院於96年10月16日撤銷假
    扣押之執行命令及被上訴人於96年10月16日領取該筆保險金
    額之存款之後，核與被上訴人因第2 次假扣押有無受有損害
    ，並無因果關係，自不負損害賠償責任云云，並無可採。
五、被上訴人得請求賠償之金額為若干？
  (一)按負損害賠償責任者，除法律另有規定或契約另有訂定外，
    應回復他方損害發生前之原狀。因回復原狀而應給付金錢者
    ，自損害發生時起，加給利息。民法第213條第1項、第2 項
    分別定有明文。次按損害賠償，除法律另有規定或契約另有
    訂定外，應以填補債權人所受損害及所失利益為限。依通常
    情形，或依已定之計劃、設備或其他特別情事，可得預期之
    利益，視為所失利益。則為民法第216條第1項、第2 項所明
    定。
  (二)本件被上訴人雖未能證明其所失利益，但被上訴人在第2 次
    假扣押之期間內無法以該款項為使用、收益，應認為受有損
    害。按當事人已證明受有損害而不能證明其數額或證明顯有
    重大困難者，法院應審酌一切情況，依所得心證定其數額。
    民事訴訟法第222 條第2 項定有明文。經查上訴人依前開確
    定判決將保險金613 萬4,427 元匯入被上訴人丙○○之前揭
    活期存款帳戶，僅屬短期存放，衡情被上訴人不可能將此鉅
    額款項，長期存放於利息較低之活期存款帳戶內。本院審酌
    保險法第34條第2 項規定，保險人因可歸責於己之事由致未
    在規定期限內給付保險金，應給付遲延利息10% ，及應付利
    息之債務，其利率未經約定，亦無法律可據者，週年利率為
    5%，亦為民法第203 條所明定等情，本院因認被上訴人所受
    之損害以保險金613 萬4,427 元按週年利率5%計算為適當。
    上訴人辯稱：受經濟不景氣影響，存款利率早已大幅調降，
    原判決以週年利率5%計算被上訴人假扣押所受損害顯非適法
    云云，尚無可採。茲依週年利率5%計算被上訴人自94年9 月
    23日至96年10月16日止，2 年又24日因上訴人第2 次假扣押
    所受之損害為63萬3,611 元（計算式：6,134, 427元×5%×
    2 年＋6,134, 427元×5%÷365 日×24日，元以下四捨五入
    ）。至上訴人抗辯：保險金613 萬4,427 元雖經上訴人2 次
    假扣押，然該筆金額既已存放在新光商業銀行東園分行，被
    上訴人可獲得相當之利息，其實際上並無損失云云，惟查台
    灣新光商業銀行東園分行已函覆稱：客戶丙○○扣押款項61
    3 萬4,427 元，本分行依據屏東地院90年8 月6 日屏院正民
    執荒字第90執全1305號執行命令扣押存款並轉列會計帳目，
    故於94年9 月23日起至96年10月16日止無利息金額等語，有
    該行98年2 月17日新光銀東園字第980039號函可稽（本院卷
    第60頁），是上訴人上開辯解即無可採。
六、綜上所述，被上訴人依民事訴訟法第531條第1項規定，請求
    上訴人給付63萬3,611 元及自起訴狀繕本送達之翌日即96年
    12月8 日起至清償日止，按週年利率5%計算之利息，為有理
    由，應予准許。此部分被上訴人依民事訴訟法第531 條第1
    項之規定請求，既有理由，則其另依民法第184 條第1 項之
    規定為請求，即不再審究。原審就上開應准許部分，為上訴
    人敗訴之判決，並無不合。上訴意旨，指摘原判決此部分不
    當，求予廢棄改判，為無理由，應予駁回。
七、據上論結，本件上訴為無理由，依民事訴訟法第449條第1項
    、第78條，判決如主文。
中    華    民    國    98    年     4     月     1    日
                            民事第五庭
                                審判長法官  蔡明宛
                                法      官  魏式璧
                                法      官  曾錦昌
以上正本證明與原本無異。
本件不得上訴。
中    華    民    國    98    年    4     月    1     日
                                書  記  官  梁美姿


司法院資訊處製作；財團法人民間司法改革基金會備份。
